臺灣高等法院民事判決  
110年度再易字第78號
再審原告    洪秀蓮  
再審被告    洪喜男  
            洪獻鵬  
            洪瀛倡  
            洪毓臨  
            洪興隆  
            洪謝美玉
            洪斯新  
            洪偉強  

上列當事人間分割共有物再審之訴事件，再審原告對於中華民國
110年1月13日本院108年度上易字第1365號第二審確定判決提起
再審之訴，本院不經言詞辯論，判決如下：
    主  文
再審之訴駁回。
再審訴訟費用由再審原告負擔。
    理  由
壹、程序部分：
　　按再審之訴，應於30日之不變期間內提起；前項期間，自判
    決確定時起算，判決於送達前確定者，自送達時起算，民事
    訴訟法第500條第1項、第2項前段定有明文。惟對於第二審
    判決，於上訴期間內有合法之上訴者，依民事訴訟法第397
    條第1項但書之規定阻其確定，原第二審法院雖認係對於不
    得上訴之判決而上訴，以其上訴為不合法而為駁回之裁定，
    然當事人對於裁定於抗告期間內有合法之抗告者，其裁定既
    未確定，即無從斷定為非合法之上訴，第二審判決亦即不能
    認為確定（司法院院解字第3007號解釋參照)。故對於該原
    判決提起再審之訴者，其提起再審之訴之不變期間，應自駁
    回上訴之裁定確定時起算(最高法院67年台抗字第495號裁定
    參照)。查再審原告對本院108年度上易字第1365號(下稱原
    確定判決)確定判決提起再審之訴，該判決於民國110年3月2
    5日宣判後，再審原告洪秀蓮聲明不服，提起上訴，經本院
    以其對不得上訴三審之案件提起上訴不合法為由，裁定駁回
    其上訴，洪秀蓮對該裁定提起抗告，經最高法院於110年6月
    16日以110年度台抗字第757號裁定駁回其抗告，洪秀蓮於11
    0年7月1日收受該裁定，再審原告並於110年7月28日提起本
    件再審之訴，未逾30日之不變期間，合先敘明
貳、實體部分：　　
一、再審原告主張原確定判決有如下之再審事由：
(一)伊就坐落新北市○○區○○○段○○小段15、15-2、15-4、15-7、2
    1、22-3、22-6、23、23-1、23-2、23-3、23-4、23-5、24
    、24-1、24-2、25、26-1、1128、1128-2、1128-3、1128-6
    、1128-7地號等23筆土地(下以地號稱之，合稱系爭土地)之
    分割方式係主張合併地號後以原物分配方式為分割，不生找
    補問題，本件並無因土地使用分區不同而不得合併分割問題
    ，兩造亦無不能按應有部分受分配之情，原確定判決未依民
    事訴訟法第199條規定行使闡明權，並適用民法第824條第1
    項第1款、第3項規定，而逕就各筆不動產各別分割，自有判
    決不適用法規，即民事訴訟法第496條第1項第1款所定之再
    審事由。
(二)23-4地號土地為1128地號土地可以連接至106縣道之唯一路
    徑，原確定判決漏未斟酌原審履勘筆錄、複丈成果圖及現場
    照片，逕將23-4地號土地分配予再審被告洪喜男家族，致伊
    家族分得1128號「左側」土地無法連接106縣道，成為袋地
    而無法使用，鉅額減縮1128地號土地利用價值，23-4地號土
    地將來顯大幅增值，卻僅以新臺幣(下同)2,700元/平方公尺
    為補償，況23-4地號土地並非不能原物分配，原確定判決漏
    未斟酌上述重要證據，自有民事訴訟法第497條規定之再審
    事由。綜上，爰依民事訴訟法第496條第1項第1款、第497條
    規定，提起本件再審之訴，並聲明：⒈原確定判決及臺灣新
    北地方法院103年度訴字第1385號判決均廢棄。⒉兩造共有系
    爭土地請准予合併分割如民事聲請再審狀附圖（見本院卷第
    23-29頁）等語。
二、再審被告並未為何陳述、聲明。
三、再審原告主張原確定判決有民事訴訟法第496條第1項第1款
    、第497條之再審事由云云，茲分述如下：
(一)按民事訴訟法第496條第1項第1款所謂適用法規顯有錯誤者
    ，係指確定判決所適用之法規顯然不合於法律規定，或與司
    法院現尚有效及大法官會議之解釋，或最高法院有效之判例
    顯然違反者而言，含消極之不適用法規，顯然影響裁判者，
    但不包含漏未斟酌證據、判決理由不備、判決理由矛盾、取
    捨證據及認定事實錯誤之情形在內(司法院釋字第177號解釋
    、最高法院60年台再字第170號、63年台上字第880號判例、
    92年度台上字第320號判決參照)。至事實審法院認定事實錯
    誤，調查證據欠周或判決不備理由，當事人於判決確定前雖
    得據以提起上訴，究與首揭法條所稱適用法規錯誤有間，當
    事人不得據以提起再審之訴（最高法院78年度台再字第31號
    、78年度台再字第51號、80年度台再字第20號、80年度台再
    字第64號判決參照）。次按民事訴訟法第199條第2項規定，
    審判長應向當事人發問或曉諭，令其為事實上及法律上陳述
    、聲明證據或為其他必要之聲明及陳述；其所聲明或陳述有
    不明瞭或不完足者，應令其敘明或補充之。此為審判長因定
    訴訟關係之闡明權，同時並為其義務，故審判長對於訴訟關
    係未盡此項必要之處置，違背闡明之義務者，其訴訟程序即
    有重大瑕疵，而基此所為之判決，固屬違背法令。然倘當事
    人之聲明、陳述並無不明瞭或不完足者，審判長自無行向當
    事人發問或曉諭等闡明義務之必要。經查：
　　⒈再審原告主張原確定判決未依其主張將系爭土地為合併分
      割，且不應依公告現值為找補，有未依民事訴訟法第199
      條規定行使闡明權，及未適用民法第824條第1項第1款、
      第3項規定之再審事由云云。惟原確定判決係認定如下：
　    ①兩造不爭執再審原告與洪興隆、洪喜男等4人共有系爭土
        地，兩造共有新北市○○區○○○段○○○段00地號土地，各共
        有人共有土地之應有部分比例如原審判決附表一；系爭
        土地中附圖一暫編地號15-4⑴、23-1、23-2⑴、23-4⑴、2
        4⑴、1128-6⑴，現為鋪設柏油且劃設道路標線之106縣道
        通過，兩造同意維持共有；就原審判決106縣道下方之
        分割方式沒有意見，同意依照原審判決方式分割。僅爭
        執106縣道上方土地如何分割【即1128、23-4地號土地
        。就1128地號土地部分，洪喜男等4人爭執原審分割方
        案之分割線有誤，未按雙方家族（再審原告家族為上訴
        人、洪興隆等4人；洪喜男等4人家族為洪喜男、洪獻鵬
        、洪瀛倡、洪毓臨）比例3分之2、3分之1為分割。就23
        -4地號土地，再審原告家族（即再審原告、洪興隆等4
        人）爭執原審判決，主張應就該地號土地就兩家族之應
        有部分比例行原物分割。】；1128地號土地上訴人家族
        分得左側；洪喜男等4人分得右側。
　    ②22-6、23-3、24-1、26-1、1128-2、1128-3地號土地現
        狀應屬公共交通道路土地，供公眾使用，事涉公益，應
        認屬因使用目的而不能分割，兩造均不予爭執，則再審
        原告就該等土地請求分割，應無可許。
    　③兩造就106縣道下方土地，對原審判決採取分割方案沒有
        意見，同意依原審判決方式為分割，經核尚屬適當，又
        兩造於原審即同意若採取原物分割，部分共有人不能按
        其應有部分受分配，而需以金錢補償時，金錢補償以土
        地最新公告現值為計算（見原確定判決原審卷三第316
        至319頁），則洪興隆應補償再審原告、洪喜男等4人，
        以及洪喜男等4人應補償再審原告、洪興隆之數額如原
        審判決附表三所示。
    　④就兩造爭執之106縣道上方土地即22-3、23-5、24-2、25
        、1128、1128-7地號土地，審酌維持各土地使用現狀較
        為適宜，洪喜男等4人對原審判決其等分得106縣道上方
        右側3分之1土地不予爭執，且未提起上訴，此等分割方
        案亦與再審原告主張相符（即兩造不爭執事項㈣），堪
        認1128地號土地依附圖二所示暫編地號1128⑴分歸洪喜
        男等4人所有；1128地號土地分由再審原告家族所有，
        應屬適當。至23-4地號土地大部分面積，較靠近106縣
        道上方土地之右側，原坐落之鐵皮屋亦為洪喜男等4人
        興建使用如前述，再審原告家族現無使用該等土地情形
        ，故由23-4地號土地分歸洪喜男等4人取得（除106縣道
        ○○○○○○○○○○地號23-4⑴外），核與土地使用現狀相符，
        應較為合理。另22-3、23-5地號土地，與附圖一所示暫
        編地號1128⑴鄰近，均位於106縣道上方右側，而24-2、
        25、1128-7地號土地，與附圖二所示暫編地號1128鄰近
        ，均位於106縣道上方左側，故由洪喜男等4人分割取得
        22-3、23-5地號土地，就22-3、23-5地號土地以原審判
        決附表三所示金錢補償再審原告、洪興隆（至附圖一所
        示暫編地號1128⑴），而附圖一所示24-2、25、1128-7
        地號土地由再審原告家族分割取得，另為避免衍生後續
        土地分割紛爭，簡化共有關係及促進前開土地使用效率
        ，認附圖一所示24-2、25、1128-7地號土地均由洪興隆
        單獨取得，並以原審判決附表三所示數額金錢補償再審
        原告、洪喜男等4人。至1128地號土地，按再審原告、
        洪喜男等4人家族之應有部分比例3分之2、3分之1行原
        物分割，再審原告家族本分得附圖二所示暫編地號1128
        地號土地，又審以再審原告就1128地號土地(面積32,41
        0㎡)應有部分比例僅24,000分之1，換算面積僅有1.35㎡
        ，為簡化共有關係、促進該地號土地與前開附圖一所示
        24-2、25、1128-7地號土地間使用效率，認由洪興隆單
        獨取得附圖二所示暫編地號1128號土地，由洪興隆以原
        審判決附表三所示數額金錢補償再審原告，另由洪喜男
        等4人分得附圖二所示暫編地號1128⑴，其等維持共有(
        即無庸再行補償)為適當。
　    ⑤再審原告於本院前程序審理時，翻異原審同意以公告現
        值找補之補償方案，改稱若係依照其主張分割方案，始
        同意依照公告現值找補，此外，應以市價進行找補(見
        原確定判決本院卷二第7頁)，洪興隆等4人亦辯稱原物
        分割，不同意以市價找補云云(見同上卷第9頁)。但查
        ，本件分割共有物事件係於102年12月13日繫屬於原法
        院，有起訴狀在卷(見原確定判決調解卷第3頁)，雙方
        各自提出分割方案，且多次經原法院囑託新莊地政事務
        所複丈土地繪製分割方案，嗣經原法院以108年1月3日
        函詢兩造確認「若採原物分割，而有部分共有人不能按
        其應有部分受分配，需以金錢補償時，該金錢補償之方
        式是否同意以最新公告現值計算？倘不同意以最新公告
        現值計算，則須以鑑定方式確認找補金額，是否同意由
        法院指定鑑定單位？若不同意，請提出3家鑑定單位(鑑
        定費用由兩造共同預納)」，再審原告家族(含再審原告
        、洪興隆等4人)、洪喜男等4人均具狀陳明原物分割，
        不能按應有部分分配，同意以公告現值進行找補，此等
        同意亦無附加其他任何條件(見原確定判決原審卷三第3
        07頁、第312頁、第316頁、第318頁)，則再審原告遲至
        本院前程序109年9月28日準備期日後，翻異前開同意(
        見原確定判決本院卷一第387-388頁)，謂應以市價補償
        ，且認應由洪喜男等4人另送鑑定確認市價找補方案(見
        原確定判決本院卷二第9頁)，另於本院前程序準備程序
        期日終結後，再請求就106縣道上方分割方案送鑑定，
        均應認再審原告前開攻擊防禦方法，已逾時提出，且可
        歸責於己，依民事訴訟法第447條第1項規定，應不准許
        提出，補償方案仍應以兩造原審同意之公告現值金錢找
        補方式(即以原審判決附表三)行之為妥適。
　  ⒉綜上，原確定判決以上開事證及理由，為其裁判分割之依
      據(見本院卷第32-43頁)，經核並無違誤。況裁判分割共
      有物本不受當事人聲明之拘束，定共有物分割方法，屬於
      法院之自由裁量權，若所定分割非顯不適當，即不許任意
      指摘其採證或認定不當。是原確定判決斟酌全辯論意旨及
      調查證據之結果而為裁判分割，乃其職權之行使，並無當
      事人之聲明或陳述有不明瞭或不完足之情形，是再審原告
      主張前訴訟程序未行使闡明權，不採其合併分割及不應以
      公告現值找補之理由，乃消極不適用民事訴訟法第199條
      及民法第824條第1項第1款、第3項規定，而有民事訴訟法
      第496條第1項第1款之再審事由云云，即非可採。
(二)按不得上訴於第三審法院之事件，其經第二審確定之判決，
    就足以影響於判決之重要證物漏未斟酌者，得為再審事由，
    固為民事訴訟法第497條前段所明定。惟所謂之重要證物漏
    未斟酌，係指前訴訟程序第二審言詞辯論終結前，已經存在
    並已為聲明之證據，而第二審並未認為不必要，竟忽略而未
    予調查，或雖調查而未就其調查之結果說明其取捨之理由而
    言。如已在確定判決理由中說明不為調查或取捨之理由，即
    屬已加以斟酌，即不得據為再審事由。經查：
　  ⒈本件再審原告雖主張原確定判決漏未斟酌原審履勘筆錄、
      複丈成果圖及現場照片，而將23-4地號土地分配予再審被
      告洪喜男家族，致伊家族分得1128號「左側」土地無法連
      接106縣道，成為袋地而無法使用，鉅額減縮1128地號土
      地利用價值，23-4地號土地將來顯大幅增值，卻僅以2,70
      0元/平方公尺為補償，況23-4地號土地並非不能原物分配
      云云。惟原確定判決已敘明本院經勘驗現場，1128、23-4
      地號土地間分界線非與現場擋土牆一致，擋土牆係位於11
      28地號土地上，即不論分得1128地號土地左方或右方之人
      ，均有土地利用落差之問題。1128地號土地左方由駁坎往
      下，有一斜坡，該斜坡即23-2地號土地，而23-2地號土地
      與23-4地號土地交界界樁位於斜坡上，該界樁與106縣道
      上電線桿距離2.95公尺；與駁坎間距離為3.7公尺，有勘
      驗筆錄、現場照片在卷(見原確定判決之本院卷一第265、
      277頁)，則洪興隆分得如附圖二所示暫編地號1128地號土
      地，可透過調整附圖一暫編地號23-2地號土地之道路坡度
      ，利用該地號土地連接106縣道對外通行。反之，若依再
      審原告主張將23-4地號土地以臨路面寬3分之2為分割，洪
      喜男等4人分得1128地號土地右側3分之1(即附圖二所示暫
      編地號1128⑴地號土地)，且僅分得23-4地號土地右側3分
      之1時，1128地號土地右側3分之1，將因駁坎阻隔完全無
      法直接通行至23-4地號土地，進而與106縣道連接，故依
      再審原告所稱23-4地號土地之分割方式，將致洪喜男等4
      人分得附圖二所示暫編地號1128⑴地號土地完全無法連外
      利用。至再審原告家族雖稱洪喜男等4人可透過目前23-4
      地號土地右側之地上物，向後連接1128地號土地，再往外
      連接106縣道，然經本院現場勘驗再審原告家族所稱之前
      開聯外方式，透過廢棄古厝後方階梯往上，僅見1128地號
      土地(為山坡)上覆蓋雜草、樹林，目光所及，無任何可聯
      外之通路可供通行，則再審原告家族主張該等分割方式不
      至於使洪喜男等4人分得1128地號土地右側土地無法聯外
      云云，應無可採，況23-4地號土地面積僅328㎡，再審原告
      家族主張就23-4地號土地之分割方案（見原確定判決之本
      院卷一第73至77頁)，將致土地過度細分，不利於23-4地
      號土地與1128地號土地整體利用，故非可取，而應以前開
      分割方式為當，為其判斷之依據(見本院卷第40-41頁)，
      復於事實及理由第七項敘明「本件事證已臻明確，兩造其
      餘攻擊防禦方法及所提證據，核與判決結果不生影響，爰
      不予逐一論駁，附此敘明」等語，堪認原確定判決業已審
      酌原審履勘筆錄、複丈成果圖及現場照片，而無再審原告
      所指漏未斟酌之情事。
　  ⒉準此，再審原告指摘原確定判決有民事訴訟法第497條「就
      足以影響於判決之重要證物漏未斟酌」之再審事由，委無
      足採。
四、末按再審之訴顯無再審理由者，得不經言詞辯論，以判決駁
    回之，民事訴訟法第502條第2項定有明文。所謂再審之訴顯
    無再審理由，係依再審原告所主張之再審事由，不經調查即
    可認定，在法律上顯無理由而不能獲得勝訴之判決者而言。
    承前所述，依再審原告主張之再審事由，不經調查即可認定
    顯與民事訴訟法第496條第1項第1款、第497條規定之要件不
    符。從而，再審原告提起本件再審之訴，顯無再審理由，爰
    不經言詞辯論，逕以判決駁回之。
五、據上論結，本件再審之訴顯無理由，爰判決如主文。　　
中　　華　　民　　國　　110 　年　　8 　　月　　25　　日
                   民事第五庭
                        審判長法  官  楊雅清
　　　　　　　　　　　　　　  法  官  陳君鳳
　　　　　　　　　　　　　　  法  官  洪純莉
正本係照原本作成。
不得上訴。
中　　華　　民　　國　　110 　年　　8 　　月　　25　　日
　　　　　　　　　    　　　　書記官　陳惠娟